【裁判字號】    90,上易,2735
【裁判日期】    901023
【裁判案由】    妨害名譽
【裁判全文】
臺灣高等法院刑事判決                            九十年度上易字第二七三五號
    上  訴  人
    即  自訴人  庚○○
    上  訴  人
    即  自訴人  辛○○
    自訴代理人  戊○○
    被      告  癸○○
    被      告  甲○○
    被      告  丁○○
    被      告  子○○
    被      告  己○○
    被      告  壬○○
    被      告  丙○○
    被      告  乙  ○
右上訴人等因被告等誹謗案件，不服臺灣士林地方法院九十年度自字第八四號，中華
民國九十年六月七日第一審判決提起上訴，本院判決如左：
    主  文
上訴駁回。
    理  由
一、自訴意旨略以：自訴人及被告等均為台北縣汐止市○○街瑞士山莊內之住戶，被
    告癸○○、甲○○、丁○○、子○○、己○○、壬○○、丙○○、乙○、及另案
    被告呂金城等人均為瑞士山莊守望相助管理委員會（下稱瑞士山莊管委會）之管
    理委員。於八十九年十一月十九日下午，自訴人庚○○之配偶陳清來僱請工人，
    在坐落台北縣汐止市○○段烘內小段七六地號土地上挖土修理管線，自訴人二人
    均在家中，經陳清來所僱工人通知，謂其等在施工現場已遭山莊居民所圍困，阻
    止施工，自訴人分別為陳清來之配偶及員工，遂趕赴現場了解詳情，俟自訴人與
    陳清來抵現場後，即遭山莊居民所包圍及抗議，認為係因施工之不當，而挖斷山
    莊內賴以維生之水管，因抗議居民情緒激昂，警方為免場面失控，請陳清來與抗
    議民眾代表至派出所協商，自訴人等亦陪陳清來前往，惟自訴人等事後卻發現當
    日被告等以瑞士山莊管委會之名義，發布對瑞士山莊居民之公開信，內容誣指自
    訴人等均為現行犯，於上開時、地涉嫌挖斷山莊管線而填滿水泥，以阻礙山莊用
    水，雖經委員阻止仍繼續施工等語，該信函及公告之內容所述均與事實不符，因
    自訴人二人從未在現場施工，且該工程亦非自訴人等所申請開挖，被告竟無中生
    有，除發公開信外且張貼公告誹謗自訴人，使自訴人名譽嚴重受損，是被告等已
    涉有加重誹謗罪之罪嫌云云。
二、按犯罪事實應依證據認定之，無證據不得推定其犯罪事實。又不能證明被告犯罪
    者，應諭知無罪之判決，刑事訴訟法第一百五十四條、第三百零一條第一項分別
    定有明文。次按事實之認定，應憑證據，如未能發現相當證據，或證據不足以證
    明，自不能以推測或擬制之方法，為裁判基礎（最高法院四十年台上字第八六號
    判例參照）。又認定犯罪事實，所憑之證據，雖不以直接證據為限，間接證據亦
    包括在內，然無論直接或間接證據，其為訴訟上之證明，須於通常一般之人均不
    致於有所懷疑，而得確信其為真實之程度者，始得據之為有罪之認定，倘其證明
    尚未達到此一程度，而有合理性懷疑之存在時，即無從為有罪之認定，此亦有最
    高法院七十六年台上字第四九八六號判例可資參照。再告訴人之告訴（自訴人亦
  同），本以使被告受刑事訴追為目的，故其陳述是否與事實相符，自應調查其他
    證據，以資審認（最高法院六十九年臺上字第一五三一號判決參照）。
三、再「言論自由為人民之基本權利，憲法第十一條有明文保障，國家應給予最大限
    度之維護，俾其實現自我、溝通意見、追求真理及監督各種政治或社會活動之功
    能得以發揮。惟為兼顧對個人名譽、隱私及公共利益之保護，法律尚非不得對言
    論自由依其傳播方式為合理之限制：：至刑法第三百十條第三項前段以對誹謗之
    事，能證明其為真實者不罰，係針對言論內容與事實相符者之保障，並藉以限定
    刑罰權之範圍，非謂指摘或傳述誹謗事項之行為人，必須自行證明其言論內容確
    屬真實，始能免於刑責。惟行為人雖不能證明言論內容為真實，但依其所提證據
    資料，認為行為人有相當理由確信其為真實者，即不能以誹謗罪之刑責相繩，亦
    不得以此項規定而免除檢察官或自訴人於訴訟程序中，依法應負行為人故意毀損
    他人名譽之舉證責任，或法院發現其為真實之義務。」，民國八十九年七月七日
    司法院大法官釋字第五０九號亦同前旨趣。
四、本件自訴人庚○○、辛○○認被告八人共同涉有上開誹謗之犯行，無非以其自身
  之指訴、瑞士山莊管委會所發布之公開信一紙及張貼之公告一紙為主要論據。被
    告等故不否認對瑞士山莊住戶發送公開信函並張貼公告，惟堅決否認有何誹謗罪
    行，均辯稱自訴人庚○○之夫陳清來先前曾經寄存證信函予瑞士山莊管委會，稱
    土地是他的，要求管委會自行限期處理水管之事。又八十九年十一月十九日之前
    ，即曾發現有不明人士以破布及水管阻塞水管，造成山莊居民已近一個月無水可
    用，八十九年十一月十九日被告癸○○、壬○○、丙○○、乙○等四人，因發現
    自訴人僱用之工人正毀損山莊之水管，親賭四吋塑膠水管遭挖破，因此乃由壬○○駕車前往派出所報案，俟警到場處理後，遂全數被警帶至烘內派出所處理，當
    晚在派出所製作筆錄時，因警方認為自訴人、陳清來及四名工人等涉嫌毀損、公
    共危險及傷害等罪嫌，遂引發在場住戶居民希望管委會將此事實公布，因此管委
    會事後始徵得其管理委員之同意而為公開信函之寄送及公告之張貼等語，被告丙○○另辯稱：因身為山莊之工程委員，且常修理山莊水管之故，因此較清楚水管
    是否屬山莊所有，而山莊所有之水管為四吋之塑膠管，自訴人自己土地上之水管
    則為石墨管，當天因水管上端在施工，所以沒有水，到現場時經問現場工人結果
    ，現場工人則指著自訴人稱：是老闆叫他們來的等語。
五、自訴人庚○○雖陳稱工人不是其僱請來的，是伊先生陳清來僱請三名工人，在自
    己土地（即汐止市○○段烘內小段七六地號）上修理管線，也有挖土，裡面可能
    有挖斷細的管線（見原審卷第三十八頁），然自訴人於本院九十年八月二十八日
    訊問時陳稱：當天下午二點左右是我們到派出所去報備我們要施工，顯見工人雖
    是陳清來僱請的，然自訴人乃陳清來之配偶，工人於施工時遭到阻攔既通知自訴
    人庚○○到場解決，顯見自訴人庚○○對陳清來所僱請之工人亦有指揮之權利。
    次查：
    （一） 陳清來曾於八十八年寄發存證信函與山莊管委會，表明因山莊已有自來
           水管線存在，故請求山莊將經過伊土地之溪水管線遷移乙事，亦據陳清
           來於原審訊問時證述明確（見原審卷第四十二頁），此外尚有八十九年
           十一月十九日台北縣警察局汐止分局（以下簡稱汐止分局），函覆瑞士
           山莊守望相助委員會、天外天大樓自救會，謂渠等為飲用水事宜公開信
           指陳，其埋設之水管遭人破壞，影響抽水系統等行為，該分局經查為陳
           清來等五人涉嫌毀損、傷害、公共危險罪嫌，於八十九年十一月二十日
           以八九北警汐刑字第一九六０五號刑事案件報告書，移送士林地檢署依
           法偵辦，亦有該分局八十九年十一月二十四日汐警行字第一九七０一號
           函影本在卷足參，是本件陳清來曾就前開土地水管線之問題，曾向瑞士
           山莊管委會主張權利，其復於八十九年十一月十九日僱請工人，在係爭
           工地現場實施水管管線施工，雖瑞士山莊之水管是否因此破裂，雙方有
           所爭執，但該施工確有導致土地內埋設之水管破裂，則得以確定，在工
           人挖破水管後，自訴人庚○○、辛○○均在現場，事後汐止分局也移送
           陳清來等五人涉嫌毀損、傷害、公共危險之刑案，堪以認定。
     （二）被告等人所貼之公告及所發之公開信，內容分別為抓到現行犯六人（含
           陳清來之妻庚○○），已扭送警局並提出告訴、於八十九年十一月十九
           日下午約三時，有六人於大門外約一００公尺處道路上（即陳清來蓄水
           池旁邊），開挖道路挖斷本山莊住戶使用之水管並填塞水泥，委員出面
           阻止仍繼續施工，並將水泥繼續倒入洞內，欲不讓本社區有水可用，經
           緊急通告各住戶後，有數十住戶至現場支援，並將該六人（陳清來及其
           妻庚○○、辛○○（據刑警告知住址設於天外天大樓內）、黃清祥及陳
           姓二位工人）以現行犯逮捕送交派出所，依法提出告訴，由地檢處檢察
           官進行審理。顯然被告等公佈之內容，係指自訴人等毀損瑞士山莊之水
           管，與社區之公共利益密切相關，非僅限於私德。
     （三）綜上情節，被告等人固發布公開信與張貼公告，惟被告等所發布之公開
           信及公告之內容乃與其社區公共利益有關之事項﹔且水管破裂現場之工
           人雖係陳清來所僱用，非自訴人所僱用，但被告等發現現場埋設之水管
           遭破壞，及阻止工人繼續施工，在陳清來尚未至現場前，確係自訴人在
           現場與被告等對談，伺後警察並對陳清來等五人涉嫌毀損、傷害、公共
           危險案件進行調查，顯見被告等主觀上有相當理由相信自訴人亦係毀損
           其社區水管之現行犯，確信其等所指摘之事為真實，尚難遽認被告等有
           誹謗之故意，顯與刑法誹謗罪之構成要件有間。
     （四）自訴人請求傳訊證人黃清祥、黃志明、陳儀發及調閱臺灣士林地方法院
   檢察署八十九年度偵字第一０八九九號卷宗，承前所述，被告庚○○於
           本院訊問時已供述案發當天伊確係應現場工人之請求前往案發現場與被
           告等對談，故無傳訊黃清祥之必要﹔另黃志明、陳儀發雖係當天前往現
           場處理之警員，當天其等雖未認自訴人等係現行犯而予以逮捕，此與被
           告等人因前揭事實而誤認被告等乃現行犯並非必然相關﹔又被告等未對
           自訴人等提出毀損罪告訴與被告等誤認自訴人等係現行犯亦無關聯性，
           自訴人等聲請調查前揭證據，核無調查之必要，併予說明。此外，復查
           無其他積極證據足資證明被告八人確涉有誹謗罪之犯行，揆諸前揭說明
           ，自難憑自訴人之指訴，瑞士山莊管委會所發布之公開信及張貼之公告
           ，遽論被告八人有自訴人指摘之犯行，自屬不能證明渠等犯罪，原審因
           而為被告八人無罪之諭知，其判決核無不當，自訴人上訴，仍執前詞，
           指摘原判決不當為無理由，應予駁回。
           據上論斷，應依刑事訴訟法第三百六十八條，判決如主文。
中     華     民     國     九十     年      十      月     二十三     日
          台灣高等法院刑事第十一庭
                                  審判長法  官  楊  照  男
                                        法  官  王  詠  寰
                                        法  官  陳  炳  彰
右正本證明與原本無異。
不得上訴。
                                        書記官  賴  淑  真
中      華      民      國     九十     年      十      月    二十五    日


司法院資訊處製作；財團法人民間司法改革基金會備份。
